ACORDAO-COMPLETO-2321755

ACÓRDÃO 2152/2019 ATA 35/2019 - PLENÁRIO

VISTOS, relatados e discutidos estes autos de Pedidos de Reexame interpostos por Marco Aurelio Nedel, Marcia Raquel Tschumi, Marcos Dornelis Burgardt, Mara Lucia Soares Cassilha de Oliveira, pelo Sindicato Nacional dos Analistas Tributários da Receita Federal do Brasil, contra o Acórdão 2902/2017-TCU-Plenário, que considerou legais seus atos de aposentadoria e determinou a exclusão de seus proventos da vantagem do Bônus de Eficiência e Produtividade, previsto na Lei 13.464/2017.
	ACORDAM os Ministros do Tribunal de Contas da União, reunidos em sessão Plenário, com fundamento no artigo 48 da Lei 8.443/1992, ante as razões expostas pelo Relator, em: 
9.1. conhecer dos presentes recursos, para, no mérito, dar-lhes provimento parcial, tornando insubsistente o subitem 9.2.2 do 2.902/2017 - TCU - Plenário;
9.2. determinar à Superintendência de Administração do Ministério da Fazenda no Estado de Santa Catarina que acompanhe o deslinde dos MS 35.410 e 35.494 na Corte Suprema e, caso ocorra desfecho desfavorável aos ora recorrentes, faça cumprir, na íntegra, o Acórdão 2902/2017-TCU-Plenário, observadas as diretrizes porventura definidas pela Suprema Corte;
9.3. determinar o encaminhamento ao Departamento de Assuntos Extrajudiciais da AGU, nos termos da Questão de Ordem aprovada pelo Plenário do TCU em 8/6/2011, as informações necessárias ao acompanhamento dos MS 35.410 e 35.494 no STF, para que aquele órgão adote as providências cabíveis, dando ciência à Consultoria Jurídica desta Corte;
9.4. determinar à Sefip que acompanhe os Mandados de Segurança 35.410 e 35.494, em tramitação no Supremo Tribunal Federal e, em caso de decisão desfavorável à entidade representativa da carreira dos interessados, monitore o cumprimento da determinação indicada no subitem anterior
9.5. dar ciência do acórdão aos recorrentes e aos demais interessados.

Pedidos de reexame interpostos contra acórdão que que considerou legais os atos de aposentadoria dos recorrentes e determinou a exclusão de seus proventos da vantagem do Bônus de Eficiência e Produtividade.

Superintendência de Administração do Ministério da Fazenda no Estado de Santa Catarina.

3. Interessados/Responsáveis/Recorrentes:
3.1. Interessados: Mara Lucia Soares Cassilha de Oliveira (XXX.379.189-XX); Marcia Mary Pinho (XXX.781.629-XX); Marcia Raquel Tschumi (XXX.484.709-XX); Marco Aurelio Nedel (XXX.405.470-XX); Marcos Dornelis Burgardt (XXX.165.579-XX)
3.2. Recorrentes: Marco Aurelio Nedel (XXX.405.470-XX); Marcia Raquel Tschumi (XXX.484.709-XX); Marcos Dornelis Burgardt (XXX.165.579-XX); Mara Lucia Soares Cassilha de Oliveira (XXX.379.189-XX); Sindicato Nacional dos Analistas-tributarios da Receita Federal do Brasil (37.116.985/0001-25).

13.1. Ministros presentes: Ana Arraes (na Presidência), Walton Alencar Rodrigues (Relator), Benjamin Zymler, Raimundo Carreiro e Bruno Dantas.
13.2. Ministros-Substitutos convocados: Augusto Sherman Cavalcanti e Marcos Bemquerer Costa.
13.3. Ministro-Substituto presente: Weder de Oliveira.

Sindicato Nacional dos Auditores Fiscais da Receita Federal do Brasil - Sindifisco Nacional

WALTON ALENCAR RODRIGUES

Ministro José Mucio Monteiro.

Transcrevo instrução cuja proposta foi acolhida pelo escalão dirigente da Secretaria de Recursos e pelo representante do Ministério Público junto ao TCU:
INTRODUÇÃO
1.	Trata-se de Pedidos de Reexame interpostos por Marco Aurelio Nedel (R001 - peça 16) , Marcia Raquel Tschumi (R002 - peça 19) , Marcos Dornelis Burgardt (R003 - peça 21) , Mara Lucia Soares Cassilha de Oliveira (R004 - peça 22) , pelo Sindicato Nacional dos Analistas Tributários da Receita Federal do Brasil (R005 - peça 29) , por intermédio dos quais se insurgem contra o Acórdão 2902/2017-TCU-Plenário (peça 12) , que considerou legais seus atos de aposentadoria e determinou a exclusão de seus proventos da vantagem do Bônus de Eficiência e Produtividade, previsto na Lei 13.464/2017.
1.1.	A deliberação recorrida apresenta o seguinte teor:
9.1. considerar legais os atos de concessões de aposentadorias a Mara Lucia Soares Cassilha de Oliveira, Marcia Mary Pinho, Marcia Raquel Tschumi, Marco Aurelio Nedel e Marcos Dornelis Burgardt, ordenando o registro;
9.2. determinar à Superintendência de Administração do Ministério da Fazenda no Estado de Santa Catarina que adote medidas para:
9.2.1. dar ciência, no prazo de 15 (quinze) dias, do inteiro teor desta deliberação aos aposentados, alertando-os de que o efeito suspensivo proveniente da interposição de eventuais recursos perante o TCU não os exime da devolução dos valores percebidos indevidamente após a respectiva notificação, caso esses não sejam providos;
9.2.2. fazer cessar, no prazo de 15 (quinze) dias, sob pena de responsabilidade solidária da autoridade administrativa omissa, o pagamento aos inativos do Bônus de Eficiência e Produtividade, previsto na Lei nº 13.464/2017, por incompatível com o art. 40, caput e §§ 1º, 3º, 4º e 18, da Constituição Federal, dada a expressa exclusão da vantagem, de caráter pro labore faciendo, da base de cálculo de contribuição previdenciária;
9.2.3. encaminhar ao TCU, no prazo de 30 (trinta) dias contados da ciência da decisão, documento apto a comprovar que os interessados tiveram conhecimento do acórdão;
9.3. determinar à Sefip que monitore o cumprimento da determinação relativa à cessação de pagamentos indevidos, representando ao Tribunal em caso de não atendimento.
HISTÓRICO
2.	Trata-se de processo de aposentadoria que considerou legais os atos de aposentadoria dos recorrentes e determinou a exclusão de seus proventos da vantagem do Bônus de Eficiência e Produtividade, previsto na Lei 13.464/201, porquanto essa mesma lei exclui a vantagem da base de cálculo da contribuição previdenciária dos segurados.
EXAME DE ADMISSIBILIDADE
3.	Reiteram-se os exames preliminares de admissibilidade (peças 23, 24, 25, 26 e 35) , ratificados às peças 28 e 38, pelo Relator, Ministro Walton Alencar Rodrigues, que entendeu pelo conhecimento dos recursos, uma vez que preenchidos os requisitos do art. 48 da Lei 8.443/92, c/c os artigos 285 e 286, parágrafo único, do RI/TCU, suspendendo-se os efeitos do item 9.2.2 do Acórdão 2902/2017-TCU-Plenário em relação aos recorrentes.
EXAME DE MÉRITO
4.	Delimitação
4.1.	Constitui objeto dos presentes recursos definir se:
	a) este Tribunal deveria ter realizado a oitiva prévia dos recorrentes antes da prolação do acórdão ora recorrido, que apreciou seus atos de aposentadoria;
	b) teria havido violação ao princípio da reserva de plenário;
	c) a deliberação ora recorrida violou o princípio da legalidade;
	d) este Tribunal tem competência para realizar o controle incidental de constitucionalidade;
	e) a natureza jurídica do instituto "bônus de eficiência e produtividade" é eminentemente indenizatória;
	f) a decisão ora combatida é prejudicial para a União;
	g) pela Lei Previdenciária, não incidiria a contribuição previdenciária sobre o "bônus de eficiência e produtividade";
	h) se decisão liminar do Pretório Excelso repercute no presente processo.
5.	Da oitiva prévia dos recorrentes.
5.1.	Defendem-se nos recursos que o acórdão recorrido seria nulo, eis que a Sefip, em nenhum momento, notificou os recorrentes para apresentarem manifestação preliminar.
	Análise
5.2.	Rejeita-se, desde já, o argumento de ter havido violação aos princípios do contraditório e da ampla defesa, em virtude de não ter sido oportunizado aos ora recorrentes o direito de se manifestarem nos autos antes da prolação do acórdão recorrido, porquanto o entendimento consubstanciado na Súmula Vinculante 3 do STF expressamente excepciona a observância do contraditório e da ampla defesa previamente ao julgamento do Tribunal, nesses termos:
Nos processos perante o Tribunal de Contas da União asseguram-se o contraditório e a ampla defesa quando da decisão puder resultar anulação ou revogação de ato administrativo que beneficie o interessado, excetuada a apreciação da legalidade do ato de concessão de aposentadoria, reforma e pensão (grifos acrescidos) . 
5.3.	Assim, nos termos da referida súmula, o STF, ao julgar os MS's 25.116 e 25.403, confirmou seu entendimento no sentido de que a Corte de Contas, nos processos de registro de aposentadoria, reforma e pensão, deve oportunizar o contraditório à parte interessada somente nos casos em que haja ultrapassado o lapso quinquenal para o julgamento do TCU. Na oportunidade, restou decidido, ainda, que o prazo não deve ser contado a partir da concessão do benefício, mas apenas do momento em que o ato foi encaminhado ao Tribunal de Contas da União para registro, pois somente a partir daí a Corte de Contas teria ciência dos motivos que levaram à sua edição.
5.4.	Com base nesse entendimento, por intermédio do Acórdão 587/2011-TCU-Plenário, este Tribunal definiu a sistemática para apreciação dos atos sujeitos a registro, nestes termos:
O TCU, diante de constatação que possa levar à negativa de registro de ato de admissão de pessoal e de concessão de aposentadoria, reforma e pensão, deve assegurar aos beneficiários a oportunidade do uso das garantias constitucionais do contraditório e da ampla defesa, sempre que transcorrido lapso temporal superior a cinco anos quando da apreciação. 
5.5.	A tabela abaixo esquematiza as datas relevantes de disponibilização ao TCU dos atos de aposentadoria dos recorrentes:
	Interessado
	Data de disponibilização do ato ao TCU
	Localização da peça nos autos

	Marco Aurelio Nedel
	27/1/2017
	Peça 5

	Marcia Raquel Tschumi
	12/9/2017
	Peça 4

	Marcos Dornelis Burgardt
	19/1/2017
	Peça 6

	Mara Lucia Soares Cassilha de Oliveira
	18/1/2017
	Peça 2

5.6.	O julgamento de todos os atos ocorreu em 12/12/2017, em Sessão realizada pelo Plenário, dentro, portanto, do referido prazo de 5 (cinco) anos. 
5.7.	Nesse contexto, verifica-se que esta Corte de Contas julgou os atos concessórios dos recorrentes dentro do quinquênio legal, em consonância com a orientação da Corte Suprema, devendo, deste modo, não ser acatado o argumento de violação aos princípios do contraditório e da ampla defesa.
5.8.	Cabe esclarecer que esta Corte de Contas não intima pessoalmente a parte acerca da data em que será julgado processo de seu interesse. Tal fato não ofende qualquer princípio constitucional ligado à defesa, vez que a publicação da pauta de julgamentos no Diário Oficial da União é suficiente para conferir publicidade ao ato processual. Tal exegese encontra amparo em deliberação do Plenário do Supremo Tribunal Federal, proferida em sede de Agravo Regimental em Mandado de Segurança (MS-AgR 26.732/DF, Relatora Ministra Carmen Lúcia) , conforme excerto a seguir transcrito: 
EMENTA: MANDADO DE SEGURANÇA. TRIBUNAL DE CONTAS DA UNIÃO. JULGAMENTO DE RECURSO DE RECONSIDERAÇÃO. INTIMAÇÃO PESSOAL DA DATA DA SESSÃO. DESNECESSIDADE. 
1. Não se faz necessária a notificação prévia e pessoal da data em que será realizada a sessão de julgamento de recurso de reconsideração pelo Tribunal de Contas da União. Ausência de ofensa aos princípios da ampla defesa e do devido processo legal quando a pauta de julgamentos é publicada no Diário Oficial da União. 
2. O pedido de sustentação oral pode ser feito, conforme autoriza o art. 168 do Regimento Interno do Tribunal de Contas da União, até quatro horas antes da sessão. Para tanto, é necessário que os interessados no julgamento acompanhem o andamento do processo e as publicações feitas no Diário Oficial da União. 
3. Agravo regimental ao qual se nega provimento.  
5.9.	Nessa ordem de ideias, é de se propor a rejeição dos argumentos dos recorrentes.
6.	Da reserva de plenário
6.1.	Defendem a violação da súmula vinculante nº 10 do STF, aduzindo que a declaração de inconstitucionalidade de lei, afastando-se a sua incidência, no todo ou em parte, depende do julgamento pelo plenário deste Tribunal, a teor do art. 17, §§ 1º e 2º, do Regimento Interno do TCU, em observância ao disposto no art. 97 da Constituição Federal de 1988.
Análise:
6.2.	Primeiramente, há de se ressaltar que a decisão ora recorrida é oriunda do Plenário do TCU (Acórdão 2902/2017-TCU-Plenário) . 
6.3.	Ademais, a súmula vinculante nº 10 do STF dispõe que:
Viola a cláusula de reserva de plenário (CF, artigo 97) a decisão de órgão fracionário de Tribunal que embora não declare expressamente a inconstitucionalidade de lei ou ato normativo do poder público, afasta sua incidência, no todo ou em parte.
6.4.	Ocorre que o TCU é um órgão que exerce atividade de caráter eminentemente administrativo, circunstância essa que descaracteriza, por completo, a alegação de desrespeito ao enunciado constante da Súmula Vinculante nº 10/STF. Nesse sentido, deve-se considerar a seguinte fundamentação de decisão monocrática do Ministro Celso de Mello do STF (Rcl 15.287 MC/PR) :
É que a alegação de desrespeito à exigência constitucional da reserva de plenário (CF, art. 97) supõe, para restar configurada, a existência de decisão emanada de autoridades ou órgãos judiciários proferida em sede jurisdicional. 
Assinalo, no entanto, que o Conselho da Magistratura do E. Tribunal de Justiça do Estado do Paraná, no âmbito de suas atribuições, exerce atividade de caráter eminentemente administrativo, circunstância essa que descaracteriza, por completo, a alegação de desrespeito ao enunciado constante da Súmula Vinculante nº 10/STF.
6.5.	Demais disso, merece destaque o seguinte excerto de voto do relator do Acórdão 10514/2017-TCU-Primeira Câmara (TC Processo 028.571/2017-7) :
21.	Por fim, cumpre anotar que, em sessão de 8/11/2017, o Plenário desta Corte, por meio do Acórdão 2.463/2017, ao ter presente a mesma questão aqui tratada, determinou a supressão do pagamento a cinco inativos do Ministério do Trabalho do Bônus de Eficiência e Produtividade previsto na Lei 13.464/2017, "por incompatível com o art. 40, caput e §§ 1º, 3º, 4º e 18, da Constituição Federal". 
22.	Com isso, tendo em vista o disposto no art. 15 do Novo Código de Processo Civil, bem como o teor do enunciado nº 103 da Súmula desta Corte, que estabelece que "na falta de normas legais regimentais específicas, aplicam-se, analógica e subsidiariamente, no que couber, a juízo do Tribunal de Contas da União, as disposições do Código de Processo Civil", observo que foi satisfeita a chamada "cláusula de reserva de plenário" - estabelecida no art. 97 da CF/1988, consoante se extrai do parágrafo único do art. 949 do NCPC, verbis:
"Art. 949.  Se a arguição for:
I - rejeitada, prosseguirá o julgamento;
II - acolhida, a questão será submetida ao plenário do tribunal ou ao seu órgão especial, onde houver.
Parágrafo único.  Os órgãos fracionários dos tribunais não submeterão ao plenário ou ao órgão especial a arguição de inconstitucionalidade quando já houver pronunciamento destes ou do plenário do Supremo Tribunal Federal sobre a questão"  (grifou-se) .
6.6.	Em virtude dessas considerações, o argumento apresentado pelos recorrentes não merece ser acolhido.
7.	Do princípio da legalidade.
7.1.	Defendem-se que teria havido violação ao princípio da legalidade, vez que não teria sido observado o disposto no art. 14 da Lei 13.464/2017.
	Análise
7.2.	É de mister observar que, no que tange ao at. 14 da Lei 13.464/2017, este Tribunal, no exercício do controle incidental de constitucionalidade, entendeu que o aludido dispositivo é inconstitucional, rejeitando sua aplicação.
7.3.	Destarte, opina-se no sentido de que o argumento apresentado não merece ser acolhido.
8.	Da competência do TCU para o controle incidental de constitucionalidade.
8.1.	Defendem que este Tribunal não tem competência para exercer o controle incidental de constitucionalidade, com base nos seguintes argumentos:
	a) não cabe a órgãos destituídos de atribuições judiciárias, como o TCU, exercer controle difuso, sob pena de grave insegurança jurídica, de modo que outros órgãos também destituídos dessa função também poderiam fazê-lo. O controle difuso exercido pelo próprio Poder Judiciário é sempre um desafio à segurança jurídica, por isso o novo Código de Processo Civil trouxe uma especial preocupação com a estabilidade, integridade e coerência da jurisprudência;
	b) a Constituição Federal de 1988 não outorga ao TCU a competência para exercer o controle de constitucionalidade sobre leis e atos normativos do Poder Público.
	Análise
8.2.	A competência do TCU para a realização do controle incidental de constitucionalidade foi minuciosamente esclarecida pelo Excelentíssimo Senhor Ministro Benjamin Zymler (TC Processo 028.683/2017-0, Acórdão 10518/2017-TCU-Primeira Câmara) :
5.	Em preliminar, acerca da possibilidade de esta Corte proceder ao exame incidental de inconstitucionalidade de lei ou ato normativo do poder público, hipótese, aliás, expressamente prevista no § 2º do art. 17 de seu Regimento Interno, permito-me transcrever excerto do voto por mim proferido no âmbito do TC-Processo 021.009/2017-1, o qual veio a fundamentar o Acórdão 2000/2017-TCU-Plenário:
"20. O controle de constitucionalidade, que tem como único objetivo a preservação da supremacia da Constituição, é o único meio pelo qual os poderes constituídos poderão fazer o exame da adequação das leis e dos atos normativos à Constituição, do ponto de vista material ou formal, em estrita observância ao princípio da compatibilidade vertical, segundo o qual a validade e, portanto, a aplicação da norma inferior depende de sua compatibilidade com a Constituição Federal. 
............................................................................................................................................
31. Parece, claro, assim, que, onde há jurisdição, há o poder-dever de se declarar a inconstitucionalidade das leis e dos atos administrativos incompatíveis com a Constituição. Afinal de contas, para que o TCU possa cumprir a sua missão de assegurar a efetiva e regular gestão dos recursos públicos em benefício da sociedade, não há como se admitir que atos contrários aos princípios constitucionais sejam tolerados, mesmo quando travestidos de lei. Daí a atualidade do entendimento do Supremo Tribunal Federal, consubstanciado na Súmula nº 347, segundo a qual: 
'O Tribunal de Contas, no exercício de suas atribuições, pode apreciar a constitucionalidade das leis e atos do Poder Público.' 
32. Evidentemente que essa competência do TCU refere-se à apreciação da constitucionalidade das leis e atos do Poder Público em caráter incidental e a cada caso concreto que lhe é submetido, com efeitos apenas entre as partes, haja vista que a declaração de inconstitucionalidade em abstrato, com efeito erga omnes, somente compete ao STF. 
33. Na verdade, parece cristalino que a Súmula 347 nada mais fez do que explicitar as atribuições outorgadas ao TCU pela Carta Magna, hoje constantes de rol bem mais extenso do que o da Constituição de 1946. Com efeito, no exercício de suas atribuições constitucionais, o TCU procede à análise de conformidade dos atos praticados pelos gestores públicos e demais responsáveis por bens e valores da União com o ordenamento jurídico vigente, em cujo vértice encontra-se a Constituição Federal. Em muitos casos, portanto, essa análise depende da interpretação de normas que regem tais atos e de seu confronto com a Constituição Federal. Daí a razão de ser da multicitada Súmula 347 do STF. 
34. Tem-se, assim, que a suposta revogação do enunciado nº 347 da Súmula do Supremo Tribunal Federal (...) representaria uma capitis diminutio das competências constitucionais atribuídas a esta Corte de Contas pelo constituinte originário, uma vez que, para o exercício do poder de controle inerente às atividades de fiscalização e auditoria, o TCU passaria a se subordinar tão somente à lei e não à Constituição Federal. 
............................................................................................................................................
37. De resto, cumpre dizer que a ampla legitimação para o controle abstrato de constitucionalidade, conferida pela atual Carta Política, não eliminou o controle difuso de constitucionalidade, ainda que possa tê-lo reduzido, sendo certo que ainda hoje podem os juízes e tribunais declarar, em cada caso concreto, a inconstitucionalidade de leis ou atos normativos do poder público. Em menor extensão, segundo o STF, pode o TCU deixar de aplicar ao caso concreto sob sua análise lei que considere inconstitucional. Nesse contexto, pode-se afirmar que permanecem válidos os pressupostos que ensejaram a edição pelo STF da Súmula de nº 347 em 1963."
8.3.	Posta assim a questão, entende-se que o argumento apresentado pelos recorrentes não merece ser acolhido.
9.	Da natureza jurídica do instituto "bônus de eficiência e produtividade".
9.1.	Defendem-se nos recursos que a natureza jurídica do "bônus de eficiência e produtividade" é indenizatória, aduzindo os seguintes argumentos:
	a) a natureza jurídica do instituto "bônus de eficiência e produtividade", ainda que seja contraprestação de um serviço realizado, é eminentemente indenizatória, na medida em que representa uma compensação em favor do agente público que conseguiu aumentar a arrecadação, ou seja, é indiscutivelmente em prol do interesse da Administração;
	b) com isso, o pagamento é feito sem incidência de contribuição previdenciária, por ser uma parcela indenizatória, devendo ser paga de forma proporcional e com o critério legal de maior ou menor atuação na formação do valor que será dividido para o pagamento do bônus. É claro que novas formas de remuneração de servidores públicos podem gerar debates e formação de posicionamentos jurídicos e, no caso do bônus, não é diferente.
	Análise
9.2.	Para o deslinde da presente questão, é de mister transcrever os artigos 49, 51 e 61 da Lei 8.112/1990:
	Art. 49.  Além do vencimento, poderão ser pagas ao servidor as seguintes vantagens:
I - indenizações;
II - gratificações;
III - adicionais.
§ 1o  As indenizações não se incorporam ao vencimento ou provento para qualquer efeito.
§ 2o  As gratificações e os adicionais incorporam-se ao vencimento ou provento, nos casos e condições indicados em lei.
Art. 51.  Constituem indenizações ao servidor:
I - ajuda de custo;
II - diárias;
III - transporte.
IV - auxílio-moradia.  
Art. 61.  Além do vencimento e das vantagens previstas nesta Lei, serão deferidos aos servidores as seguintes retribuições, gratificações e adicionais:        
I - retribuição pelo exercício de função de direção, chefia e assessoramento
II - gratificação natalina;
III - adicional por tempo de serviço;   (Revogado pela Medida Provisória nº 2.225-45, de 4.9.2001) 
IV - adicional pelo exercício de atividades insalubres, perigosas ou penosas;
V - adicional pela prestação de serviço extraordinário;
VI - adicional noturno;
VII - adicional de férias;
VIII - outros, relativos ao local ou à natureza do trabalho.
IX - gratificação por encargo de curso ou concurso.
9.3.	A leitura atenta das disposições supra revela que, quando o legislador deseja elencar um rol de vantagens como meramente exemplificativo, utiliza a expressão "outros" (cf, e.g., inciso VIII do art. 61 supracitado) .
9.4.	Assim, é de se concluir que compõem o rol das indenizações apenas a ajuda de custo, as diárias, o transporte e o auxílio-moradia. É dizer: o "bônus de eficiência e produtividade" não pode ser enquadrado como espécie do gênero indenização, vez que o art. 51 da Lei 8.112/1990 é taxativo e não admite a inclusão de outras vantagens.
9.5.	Posto isso, cumpre perquirir a natureza jurídica do "bônus de eficiência e produtividade". Para tanto, transcreve-se o disposto na Lei 13.464/2017:
Art. 7o  Os servidores terão direito ao valor individual do Bônus de Eficiência e Produtividade na Atividade Tributária e Aduaneira por servidor, na proporção de: 
I - 1 (um inteiro) , para os Auditores-Fiscais da Receita Federal do Brasil; 
II - 0,6 (seis décimos) , para os Analistas Tributários da Receita Federal do Brasil. 
§ 1o  Os servidores ativos em efetivo exercício receberão o Bônus proporcionalmente ao período em atividade, de acordo com os percentuais de bonificação definidos na tabela "a" do Anexo III desta Lei, aplicáveis sobre a proporção prevista no caput deste artigo. 
§ 2o  Os aposentados receberão o Bônus correspondente ao período em inatividade, de acordo com os percentuais de bonificação definidos na tabela "a" do Anexo IV desta Lei, aplicáveis sobre a proporção prevista no caput deste artigo. 
9.6.	Acrescente-se a doutrina de Hely Lopes Meirelles:
O que caracteriza o adicional e o distingue da gratificação é o ser aquele uma recompensa ao tempo de serviço do servidor, ou uma retribuição pelo desempenho de funções especiais que refogem da rotina burocrática, e esta, uma compensação por serviços comuns executados em condições anormais para o servidor, ou uma ajuda pessoal em face de certas situações que agravam o orçamento do servidor. O adicional relaciona-se com o tempo ou com a função; a gratificação relaciona-se com o serviço ou com o servidor. O adicional, em princípio, adere ao vencimento e, por isso, tem caráter permanente; a gratificação é autônoma e contingente.
 (...) 
As indenizações são previstas em lei e destinam-se a indenizar o servidor por gastos em razão da função. Seus valores podem ser fixados em lei ou decreto, se aquela permitir. Tendo natureza jurídica indenizatória, não se incorporam à remuneração, não repercutem no cálculo dos benefícios previdenciários e não estão sujeitas ao imposto de renda (grifos acrescidos)  (in Direito Administrativo Brasileiro, 33ª Ed., São Paulo: Malheiros Editores Ltda., p. 491 e 499) 
9.7.	Em virtude dessas considerações, vale dizer que o "bônus de eficiência e produtividade" é, tecnicamente, um adicional, vez que se incorpora à remuneração e aos proventos, e não uma indenização. Daí porque o argumento apresentado pelos recorrentes não merece ser acolhido.
10.	Da prejudicialidade para a União
10.1.	Defendem que a incidência da contribuição previdenciária seria prejudicial à União, aduzindo que a incidência de CPSS também implica em percentual a ser recolhido pela União Federal, medida que implicaria, consequentemente, na ampliação dos gastos públicos, o que certamente foi objeto de avaliação pelo Poder Executivo ao criar o Programa de Produtividade da Receita Federal do Brasil.
Análise:
10.2.	O argumento apresentado não é inédito, tendo o Excelentíssimo Senhor Ministro Benjamin Zymler assim ponderado (TC Processo 028.683/2017-0, Acórdão 10518/2017-TCU-Primeira Câmara) :
10.	A propósito, não posso deixar de abordar, ainda que de passagem, os principais argumentos oferecidos pela Advocacia-Geral da União (AGU) ao defender, nos autos do TC-Processo 021.009/2017-1, os pagamentos ora impugnados:
 (...) 
c) "a tese de incidência de contribuição previdenciária sobre o Bônus de Eficiência tem por consequência direta uma oneração maior dos cofres da União, uma vez que a contribuição patronal, ou da União, seria o dobro daquela exigida dos servidores beneficiários", o que acabaria "por gerar um dano direto para a União";
 (...) 
12.	Quanto ao suposto dano que a eventual instituição de contribuição previdenciária sobre o Bônus causaria, em face da contribuição patronal (alínea "c", acima) , o argumento, com a devida vênia, é desarrazoado, mormente à luz da realidade das contas públicas nacionais. Fosse como quer a AGU, diga-se de passagem, melhor seria não cobrar contribuição nenhuma, de nenhum servidor público.
13.	De fato, consideradas apenas suas fontes próprias de financiamento - a saber, as contribuições dos servidores e a chamada contribuição patronal -, o RPPS é altamente deficitário. A situação obriga o direcionamento, para custeio dos benefícios de inativos e pensionistas do setor público, de expressivo volume de receitas arrecadadas de outras fontes.
14.	Ora, nesse cenário, a inclusão do Bônus nos proventos sem a respectiva contribuição previdenciária obviamente amplia a necessidade de aporte, para o sistema, de recursos adicionais do Tesouro, que, para além de sua contribuição patronal, vê-se obrigado a cobrir o que seria a parcela de esforço exigível dos próprios segurados. Aqui, não é demais enfatizar que o custo previdenciário da vantagem, havido com os seus mais de 32.000 beneficiários atuais (18.668 aposentados e 13.409 pensionistas das carreiras de Auditoria-Fiscal do Trabalho e Auditoria Tributária e Aduaneira) , é da ordem de R$ 477 milhões ao ano, custo esse integralmente assumido pelo erário ante a prescrição inserta na parte final dos arts. 14 e 24 da Lei 13.464/2017.
10.3.	Destarte, opina-se pela rejeição dos argumentos apresentados pelos recorrentes.
11.	Da Lei Previdenciária
11.1.	Defendem que, pela Lei Previdenciária, não incidiria a contribuição previdenciária sobre o "bônus de eficiência e produtividade".
Análise:
11.2.	Conforme demonstrado anteriormente nesta instrução, o "bônus de eficiência e produtividade" é, tecnicamente, um adicional, vez que se incorpora à remuneração e aos proventos, e não uma indenização.
11.3.	A Lei 10.887/2004 traz o seguinte normativo em seu art. 4º, § 1º:
	 (...) 
§ 1o Entende-se como base de contribuição o vencimento do cargo efetivo, acrescido das vantagens pecuniárias permanentes estabelecidas em lei, os adicionais de caráter individual ou quaisquer outras vantagens, excluídas:
 (...) 
XXIII - a parcela relativa ao Bônus de Eficiência e Produtividade na Atividade Tributária e Aduaneira, recebida pelos servidores da carreira Tributária e Aduaneira da Receita Federal do Brasil;                    (Incluído pela Lei nº 13.464, de 2017) 
 (...) (grifos acrescidos) .
11.4.	É, portanto, de clareza solar que o "bônus de eficiência e produtividade", por ter natureza jurídica de adicional, integra a base de cálculo da contribuição previdenciária, ex vi do disposto no § 1º supracitado. Observa-se que o inciso XXIII do § 1º do art. 4º da Lei 10.887/2004 foi acrescentado pela Lei 13.464/2017, como consequência da elaboração do art. 14 dessa última lei. Ora, se o aludido art. 14 é inconstitucional, também o é o referido inciso XXIII.
11.5.	Em virtude dessas considerações, opina-se pela rejeição dos argumentos apresentados.
12.	Da liminar prolatada no Pretório Excelso
12.1.	Argumenta-se que liminar exarada no MS 35.410/DF repercute no mérito do presente processo, afirmando que é preciso destacar que a decisão liminar traz de forma expressa a determinação para que o Tribunal de Contas da União abstenha-se de afastar a incidência dos dispositivos legais que asseguram o pagamento do bônus de eficiência e produtividade para os aposentados e pensionistas. 
Análise:
12.2.	Não se pode relegar ao oblívio que, nos autos do TC Processo 021.009/2017-1, foi prolatado o Acórdão 2000/2017-TCU-Plenário, nos seguintes termos:
VISTOS, relatados e discutidos os presentes autos que tratam de recurso de agravo interposto pela União contra decisão que deferiu pedido de medida cautelar determinando aos Ministérios da Fazenda e do Trabalho que se abstenham de pagar a inativos e pensionistas o Bônus de Eficiência e Produtividade de que trata a Lei 13.464/2017, até a apreciação final desta representação,
ACORDAM os Ministros do Tribunal de Contas da União, reunidos em sessão do Plenário, ante as razões expostas pelo Relator, e com fundamento no art. 289 do Regimento Interno, em:
9.1. conhecer do agravo interposto pela União, para, no mérito, dar-lhe provimento, para se negar conhecimento à presente representação e determinar o seu arquivamento, com a consequente revogação da medida cautelar anteriormente deferida, sem prejuízo de autorizar a Sefip a realizar a fiscalização do pagamento do Bônus de Eficiência e Produtividade na Atividade Tributária e Aduaneira e na Atividade de Auditoria-Fiscal do Trabalho instituída pela Lei nº 13.464/2017 nos casos concretos que lhe forem submetidos ou de que tenham conhecimento, observando-se o direito ao contraditório e à ampla defesa, quando for o caso;
9.2. alertar a Sefip de que os §§ 2º e 3º dos artigos 7º e 17 da Medida Provisória 765/2016, convertida na Lei 13.464/2017 somente poderão ter a sua incidência afastada nos casos concretos submetidos à apreciação deste Tribunal, consoante autorizado no enunciado nº 347 da Súmula do STF;
9.3. encaminhar cópia do inteiro teor do presente processo, assim como desta deliberação, ao Conselho Federal da Ordem dos Advogados do Brasil e ao Procurador-Geral da República, ambos legitimados universais para o ajuizamento de ação direta de inconstitucionalidade, nos termos do art. 103 da Constituição Federal, para que tenham ciência do entendimento deste Tribunal e possam adotar as providências que entenderem cabíveis;
9.4. recomendar à Casa Civil da Presidência da República a revisão dos artigos 14 e 24 da Lei nº 13.464/2017, que instituiu o Bônus de Eficiência e Produtividade na Atividade Tributária e Aduaneira e na Atividade de Auditoria-Fiscal do Trabalho, no sentido de se autorizar a sua inclusão na base de cálculo da contribuição previdenciária, tornando-a compatível com o regime previdenciário estabelecido na Constituição Federal;
9.5. dar ciência desta deliberação à agravante e aos órgãos jurisdicionados.
12.3.	Foram opostos embargos de declaração contra a deliberação supracitada, os quais foram apreciados por meio do Acórdão 2721/2017-TCU-Plenário, nos seguintes termos:
VISTOS, relatados e discutidos estes autos em que se aprecia, nesta fase processual, embargos de declaração opostos pelo Ministério Público junto a esta Corte de Contas ao Acórdão 2000/2017-TCU-Plenário,
ACORDAM os Ministros do Tribunal de Contas da União, reunidos em sessão do Plenário, ante as razões expostas pelo Relator, em:
9.1. com fundamento no art. 34 da Lei nº 8.443/1992 c/c o art. 287 do RITCU, conhecer dos embargos de declaração opostos pelo Ministério Público junto a esta Corte de Contas, para, no mérito, rejeitá-los;
9.2. dar ciência desta deliberação ao recorrente, aos interessados e ao órgão jurisdicionado;
9.3. determinar à Segecex que formalize processo apartado com vistas ao planejamento e à execução de fiscalização destinada a examinar a natureza jurídica do Bônus de Eficiência  e Produtividade na Atividade Aduaneira e na Atividade de Auditoria-Fiscal do Trabalho instituído pela Lei 13.464/2017, bem como a verificar a correspondente repercussão nos pagamentos a servidores ativos e a inclusão dessa parcela em aposentadorias e pensões, ficando a critério da unidade formular o modelo adequado de fiscalização a ser executado, diante do expressivo volume de beneficiários do referido bônus.
12.4.	Ocorre que o Excelentíssimo Senhor Ministro Alexandre de Moraes, do Pretório Excelso, nos autos dos Mandados de Segurança 35.410, 35.494, 35.498, 35.490 e 35.500, impetrados, respectivamente, pelo Sindicato Nacional dos Analistas Tributários da Receita Federal do Brasil, pelo Sindicato Nacional dos Auditores Fiscais da Receita Federal, pelo Sindicato Nacional dos Auditores do Trabalho, pela Associação Nacional dos Auditores Fiscais da Receita Federal do Brasil (Unafisco) e Associação Nacional dos Auditores fiscais da Receita Federal do Brasil (Anfip) -, deferiu os pedidos liminares "para suspender os efeitos do ato impugnado no TC Processo 021.009/2017-1, unicamente em relação aos substituídos pelo impetrante e, consequentemente, determinar que o Tribunal de Contas da União, nos casos concretos submetidos a sua apreciação, se abstenha afastar a incidência dos os §§ 2º e 3º dos artigos 7º e 17 da Medida Provisória 765/2016, convertida na Lei 13.464/2017".
12.5.	Observa-se que, ainda que dois dos citados Mandados de Segurança tenham sido impetrados por associações dos Auditores Fiscais da Receita Federal do Brasil, o que em tese limitaria o alcance subjetivo das decisões aos seus filiados, o sindicato respectivo também obteve decisão liminar favorável, de modo que os comandos judiciais em questão alcançam todos os integrantes das três carreiras citadas.
12.6.	Dessa forma, fica obstado que esta Corte de Contas, nos casos a serem apreciados, venha a afastar a incidência dos dispositivos da Lei 13.464/2017 que tratam do bônus por eficiência e produtividade para as carreiras dos Auditores Fiscais da Receita Federal do Brasil, dos Analistas Tributários da Receita Federal do Brasil e dos Auditores Fiscais do Trabalho, enquanto estiver vigente a liminar deferida pelo Excelentíssimo Senhor Ministro Alexandre de Moraes do STF. Nesse sentido, merece destaque o Acórdão 631/2018-TCU-Plenário, Sessão de 21/3/2018, Ata 9/2018, TC 028.586/2017-4.
12.7.	Destarte, cabe determinar à Superintendência de Administração do Ministério da Fazenda no Estado de Santa Catarina que acompanhe o deslinde dos MS 35.410 e 35.494 na Corte Suprema e, caso ocorra desfecho desfavorável aos ora recorrentes, faça cumprir, na íntegra, o Acórdão 2902/2017-TCU-Plenário.
12.8.	Demais disso, cabe determinar o encaminhamento ao Departamento de Assuntos Extrajudiciais da AGU, nos termos da Questão de Ordem aprovada pelo Plenário do TCU em 8/6/2011, as informações necessárias ao acompanhamento do MS 35.410 e 35.494 no STF, para que aquele órgão adote as providências cabíveis, dando ciência à Consultoria Jurídica desta Corte.
CONSIDERAÇÃO ADICIONAL
13.	Cabe ressaltar que consta, no processo, uma interessada, Marcia Mary Pinho (CPF 417.781.629 91) , que não recorreu e que também foi afetada pela determinação do acórdão recorrido de cessação do pagamento do Bônus de Eficiência e Produtividade, previsto na Lei 13.464/2017. Como a mencionada decisão do SFT também a afeta, cabe a aplicação do art. 281 do Regimento Interno do TCU, devendo a suspensão do subitem 9.2.2 do Acórdão 2902/2017-TCU-Plenário alcançar todos os interessados.
CONCLUSÃO
14.	Da análise anterior, conclui-se que:
a) este Tribunal não deveria ter realizado a oitiva prévia dos recorrentes antes da prolação do acórdão ora recorrido, que apreciou seus atos de aposentadoria;
b) não houve violação ao princípio da reserva de plenário;
c) a deliberação ora recorrida não violou o princípio da legalidade;
d) este Tribunal tem competência para realizar o controle incidental de constitucionalidade;
e) a natureza jurídica do instituto "bônus de eficiência e produtividade" é de adicional;
f) a decisão ora combatida está de acordo com a ordem constitucional;
g) pela Lei Previdenciária, incide a contribuição previdenciária sobre o "bônus de eficiência e produtividade".
h) fica suspenso o cumprimento do subitem 9.2.2 do Acórdão 2902/2017-TCU-Plenário, enquanto estiver vigente a liminar deferida pelo Excelentíssimo Senhor Ministro Alexandre de Moraes do STF, nos autos dos MS 35.410 e 35.494.
14.1.	Com base nessas conclusões, propõe-se o provimento parcial dos recursos.
PROPOSTA DE ENCAMINHAMENTO
15.	Ante o exposto, submetem-se os autos à consideração superior, propondo-se, com fundamento no art. 48 da Lei 8.443/1992:
	a) conheça dos presentes recursos, para, no mérito, dar-lhes provimento parcial;
	b) suspenda o cumprimento do subitem 9.2.2 do Acórdão 2902/2017-TCU-Plenário, enquanto estiver vigente a liminar deferida pelo Excelentíssimo Senhor Ministro Alexandre de Moraes do STF, nos autos dos MS 35.410 e 35.494 (cf., e.g., Acórdão 631/2018-TCU-Plenário, Sessão de 21/3/2018, Ata 9/2018, TC 028.586/2017-4) ;
	c) determine à Superintendência de Administração do Ministério da Fazenda no Estado de Santa Catarina que acompanhe o deslinde dos MS 35.410 e 35.494 na Corte Suprema e, caso ocorra desfecho desfavorável aos ora recorrentes, faça cumprir, na íntegra, o Acórdão 2902/2017-TCU-Plenário, sob pena de responsabilidade solidária do gestor;
	d) determine o encaminhamento ao Departamento de Assuntos Extrajudiciais da AGU, nos termos da Questão de Ordem aprovada pelo Plenário do TCU em 8/6/2011, as informações necessárias ao acompanhamento dos MS 35.410 e 35.494 no STF, para que aquele órgão adote as providências cabíveis, dando ciência à Consultoria Jurídica desta Corte;
	e) dê ciência do acórdão que for prolatado aos recorrentes e aos demais interessados, ressaltando-se que o relatório e o voto que o acompanharem podem ser consultados no endereço www.tcu.gov.br/acordaos, no dia seguinte ao de sua oficialização.

Amanda Maria Domingues Silva (16.431/E/OAB-DF) e outros; Claudio Renato do Canto Farag (14.005/OAB-DF) e outros.

Procurador Sergio Ricardo Costa Caribé.

ATOS DE APOSENTADORIA CONSIDERADOS LEGAIS. DETERMINAÇÃO DE EXCLUSÃO DO BÔNUS DE EFICIÊNCIA E PRODUTIVIDADE DOS PROVENTOS. PEDIDOS DE REEXAME. AFASTAMENTO DAS PRELIMINARES DE CERCEAMENTO DE DEFESA, IMPOSSIBILIDADE DE O TCU APRECIAR EVENTUAL CONSTITUCIONALIDADE DA LEI, E INOBSERVÂNCIA DA CLÁUSULA DE RESERVA DO PLENÁRIO. AUSÊNCIA DE ELEMENTOS CAPAZES DE ALTERAR O MÉRITO DA DECISÃO RECORRIDA. MANDADO DE SEGURANÇA NO STF COM MEDIDA CAUTELAR VIGENTE SUSPENDENDO A DECISÃO QUE DETERMINOU A EXCLUSÃO DA PARECELA DE BÔNUS. PROVIMENTO PARCIAL DO PEDIDO DE REEXAME, PARA TORNAR INSUBSISTENTE A DETERMINAÇÃO. DETERMINAÇÃO PARA QUE O ORGÃO DE ORIGEM ADOTE AS MEDIDAS CABÍVEIS, EM CASO DE DECISÃO DESFAVORÁVEL À ENTIDADE DE CLASSE, NO ÂMBITO DO MANDADOS DE SEGURANÇA EM TRAMITAÇÃO NO STF. CIÊNCIA AOS RECORRENTES, AO ÓRGÃO DE ORIGEM, À CONSULTORIA JURÍDICA DO TCU E À AGU.

APOSENTADORIA (APOS)

Secretaria de Recursos (SERUR); Secretaria de Fiscalização de Pessoal (SEFIP).

Preenchidos os requisitos de admissibilidade, estabelecidos no artigos 32 e 48 da Lei 8.443/1992, ratifico o despacho, por meio do qual conheci dos pedidos de reexame, interpostos por Marco Aurelio Nedel, Marcia Raquel Tschumi, Marcos Dornelis Burgardt, Mara Lucia Soares Cassilha de Oliveira, pelo Sindicato Nacional dos Analistas Tributários da Receita Federal do Brasil, contra o Acórdão 2902/2017-TCU-Plenário. 
Por meio do referido decisum, esta Corte de Contas considerou legais os atos de aposentadoria dos recorrentes e determinou a exclusão da vantagem denominada "Bônus de Eficiência e Produtividade", previsto na Lei 13.464/2017, dos respectivos proventos.
Ao incorporar os argumentos da instrução da Serur às minhas razões de decidir, manifesto-me de acordo com a proposta de não acolhimento das preliminares de cerceamento de defesa, de incompetência deste Tribunal para o controle incidental de constitucionalidade e de suposta violação da cláusula de reserva de plenário.
A unidade técnica demonstrou que fora devidamente observado o entendimento consubstanciado na Súmula Vinculante 3 do STF, bem assim o lapso temporal definido no Acórdão 587/2011-TCU-Plenário, que dispensa a oitiva dos interessados quando o ato de aposentadoria considerado ilegal tiver ingressado no TCU há menos de 5 anos.
Não resta dúvida acerca da possibilidade de este Tribunal, no exercício de suas atribuições, observados os casos concretos que lhe são submetidos, apreciar, em caráter incidental e com efeitos "inter partes", a constitucionalidade das leis e atos do Poder Público. 
Tendo em vista que a inconstitucionalidade, tratada nestes autos, foi anteriormente declarada pelo Plenário do TCU, por intermédio do Acórdão 2463/2017-TCU-Plenário, de 8/11/2017, nos termos do art. 949, parágrafo único, do atual Código de Processo Civil, aplicável subsidiariamente aos processos de controle externo, também não merece prosperar a alegação de desrespeito à cláusula de reserva de plenário.
II
No mérito, os recorrentes não lograram afastar o entendimento firmado por esta Corte de Contas, no Acórdão 2.463/2017, acima mencionado, de que o Bônus de Eficiência e Produtividade, ainda que amparado pela Lei 13.464/2017, não deve ser pago aos inativos e pensionistas, tendo em vista que o art. 24 do aludido normativo legal exclui tal vantagem da base de cálculo da contribuição previdenciária dos segurados.
A jurisprudência do TCU, consubstanciada no Acórdão 1286/2008-TCU-Plenário, considera que "no regime contributivo previdenciário constitucional é vedado ao servidor público carrear para os proventos da aposentadoria ou para a pensão por ele instituída parcela da remuneração sobre a qual não incidiu desconto previdenciário".
Tal entendimento deve-se, sobretudo, à imperiosa necessidade de o legislador e os demais agentes públicos observarem o princípio constitucional do equilíbrio financeiro e atuarial, que tem como objetivo a manutenção de sistema previdenciário sustentável e duradouro.
Nada obstante, no âmbito do Supremo Tribunal Federal, nos autos dos Mandados de Segurança 35.410, 35.494, 35.498, 35.490 e 35.500, o Ministro Alexandre de Moraes, em sede de liminar, determinou que o TCU, "nos casos concretos submetidos a sua apreciação, se abstenha afastar a incidência dos os §§ 2º e 3º dos artigos 7º e 17 da Medida Provisória 765/2016, convertida na Lei 13.464/2017", ou seja, que o TCU deixe de apontar a quebra do equilíbrio atuarial e financeiro, promovido pela legislação citada.
Nesse sentido, em 6/2/2018, o E. Ministro Alexandre de Moraes, do Supremo Tribunal Federal, entendeu que o TCU não pode exercer controle difuso de constitucionalidade, nos processos sob sua análise, e decidiu, liminarmente, no âmbito do Mandado de Segurança 35.498, impetrado pelo Sindicato Nacional dos Auditores Fiscais do Trabalho (Sinait) :
 [...] DEFIRO O PEDIDO LIMINAR para suspender os efeitos do ato impugnado na TC Processo 021.009/2017-1, unicamente em relação aos substituídos pelo impetrante e, consequentemente, determinar que o Tribunal de Contas da União, nos casos concretos submetidos à sua apreciação, se abstenha de afastar a incidência dos §§ 2º e 3º dos artigos 7º e 17 da Medida Provisória 765/2016, convertida na Lei 13.464/2017.  (original sem grifos) 
Outros sindicatos e associações representantes das categorias que recebem o bônus de eficiência obtiveram liminares similares no âmbito do STF: Sindireceita (MS 35.410) , Unafisco (MS 35.490) , Sindifisco (MS 35.494) e Anfip (MS 35.500) .
Esses mandados de segurança ainda não foram apreciados, no mérito, pelo E. Supremo Tribunal Federal, estando pendentes de julgamento os respectivos agravos regimentais, interpostos pela União. 
Nesse cenário, os atos cuja versão submetida ao TCU já apresentavam a rubrica do bônus de eficiência e produtividade eram considerados ilegais. Aqueles atos cuja versão encaminhada a esta Corte não apresentava a referida parcela, tal como nos atos tratados nestes autos, mas estavam dando ensejo ao pagamento desta no momento de sua apreciação de mérito no TCU, eram considerados legais. 
Em ambos os casos, o Tribunal, como regra, deveria determinar que o órgão de origem parasse de pagar a parcela inquinada, como disposto nos arts. 6º e 8º da Resolução-TCU 206/2007[footnoteRef:2].  [2:  Se o ato for ilegal, o TCU determina ao órgão de origem que cessem os pagamentos decorrentes do ato e, se for o caso, emita novo ato livre da irregularidade (artigo 262, §2º, do RITCU) .] 
Todavia, tendo em vista as decisões liminares noticiadas, da lavra do E. STF, o TCU condicionou a obrigação de o órgão de origem suspender o pagamento da parcela em questão à desconstituição dessas decisões judiciais, a exemplo do acórdão ora recorrido e dos Acórdão 1697/2018-TCU-Plenário e 4.546/2018-1ª Câmara.
Em outros termos, seja no caso de atos considerados legais ou ilegais, a determinação do TCU para que o órgão de origem suspendesse o pagamento da parcela estava condicionada ao desfecho dos mandados de segurança, não acarretando ônus aos interessados até que as decisões fossem eventualmente revertidas, mantendo, assim, a incidência dos §§ 2º e 3º dos arts. 7º e 17, da Lei 13.464/2017. 
Esta Corte entendeu que, dessa forma, mantinha o exercício de sua competência constitucional (artigo 71, inciso III, da CRFB) , sem deixar de observar as decisões liminares proferidas pelo E. Ministro Alexandre de Moraes, como aduzido no voto condutor do Acórdão 12635/2018-TCU-Primeira Câmara.
Entretanto, o Sindicato Nacional dos Auditores Fiscais do Trabalho (Sinait) impetrou novo mandado de segurança no Supremo Tribunal Federal (MS 35.812) , insurgindo-se contra diversos acórdãos do TCU, dentre os quais o ora recorrido (Acórdão 2794/2018-TCU-Primeira Câmara) , pois, segundo a entidade, tais arestos concluíram pela inconstitucionalidade do pagamento da parcela do bônus de eficiência e negaram o correspondente registro apesar de condicionarem a exclusão da vantagem a eventual desconstituição da liminar proferida no MS 35.498 (peça 39) .
O Sindicado pediu fosse determinado ao TCU, liminarmente, que suspendesse os efeitos desses acórdãos e de outros que viessem a ser publicados nos mesmos termos e, no mérito, que o TCU se abstivesse de julgar ilegais as aposentadorias com base no recebimento do bônus de eficiência.
O E. Ministro Alexandre de Moraes entendeu haver dificuldade na concretização da medida liminar deferida no MS 35.498 e restrição indevida no alcance de seu conteúdo decisório, produzindo resultado menos favorável ao que existia antes da judicialização da matéria, in verbis:
Os documentos corroboram as alegações apresentadas na inicial, tornando, portanto, incontroverso que, após notificado acerca do conteúdo decisório da liminar acima reproduzida [proferida no MS 35.498], o Tribunal de Contas da União passou a negar o registro das aposentadorias e pensões, condicionando a exclusão da parcela referente ao Bônus de Eficiência e Produtividade à eventual desconstituição da medida liminar concedida no Mandado de Segurança 35.498.
Ao assim decidir, o Tribunal de Contas da União - TCU, ainda que de forma indireta, contrariou a medida liminar deferida no MS 35.498, por restringir indevidamente o alcance do seu conteúdo decisório, produzindo, dessa forma, resultado menos favorável ao que existia antes da judicialização da matéria; tendo em vista que, antes da judicialização da matéria, havia o registro das aposentadorias ou pensões, apesar da determinação de exclusão da parcela referente ao Bônus de Eficiência e Produtividade.
Com efeito, a negativa de registro cumulada com a manutenção do pagamento do Bônus de Eficiência e Produtividade ocasionou contexto prático de insegurança, que atinge tanto os aposentados e pensionistas, quanto os órgãos executores da decisão do TCU. [...] 
Por entender presentes os requisitos do fumus boni iuris e do periculum in mora, o E. Relator deferiu liminar, no âmbito do MS 35.812, nos seguintes termos:
DEFIRO O PEDIDO LIMINAR para determinar ao Tribunal de Contas da União que: a) reaprecie os Acórdãos 2791/2018, 2792/2018, 2793/2018, 2794/2018, 2795/2018, 2796/2018, 3102/2018, 3103/2018 e 3104/2018, devendo proceder aos respectivos REGISTROS, desde que o único óbice aos registros das aposentadorias ou pensões seja a legitimidade do pagamento do Bônus de Eficiência e Produtividade, previsto na Lei Federal 13.464/2017; b) ressaltando a imposição de condição resolutiva, quanto ao pagamento da parcela referente ao Bônus de Eficiência e Produtividade, a depender da conclusão do Mandado de Segurança 35.498, de minha relatoria.  (original sem grifos) 
Na verdade, o entendimento foi equivocado. 
Sobre estar o STF a substituir-se ao TCU, em matéria de sua exclusiva competência constitucional, a judicialização da matéria no MS 35.498 - indicada na liminar transcrita - não fez com que o TCU passasse a considerar ilegais, com negativa de registro, os atos antes considerados legais. 
Como exposto, o julgamento quanto à legalidade do ato de concessão de aposentadoria ou pensão centra-se na versão que é submetida a esta Corte. O ato cuja versão trazida ao Tribunal apresenta alguma irregularidade (no caso, o bônus de eficiência) é considerado ilegal. E assim o foi em todo o tempo e em todos os casos. 
A exemplo dos atos ora apreciados, o ato cuja versão submetida ao TCU não apresenta irregularidade, mas dá ensejo a pagamento irregular no momento de sua apreciação no Tribunal, por sua vez, é considerado legal. Tal a hipótese do ato de aposentadoria emitido antes da instituição do bônus de eficiência, que passou a integrar os proventos do aposentado em momento posterior. 
Em ambos os casos, as normas aplicáveis determinam que o pagamento da parcela irregular deve cessar, o que só não ocorreu em atendimento às liminares proferidas pelo E. Supremo Tribunal Federal.
O efeito prático de o ato ser considerado ilegal, com negativa de registro, determinação para que cessem seus pagamentos e emissão de novo ato livre da irregularidade (sem o bônus de eficiência) é o mesmo de o ato ser considerado legal com determinação para que cesse o pagamento do bônus. No final, subsistirá um ato legal sem pagamento de parcela irregular.
Sendo assim, torno insubsistente o subitem 9.2.2 do Acórdão, sem prejuízo de determinar ao órgão de origem que acompanhe os referidos Mandados de Segurança, em especial o MS 35.410 e 35.494, e, em caso de decisão desfavorável à entidade representativa da carreira dos interessados, promova a imediata exclusão da vantagem denominada "Bônus de Eficiência e Produtividade" dos respectivos proventos.
Determino, ainda, o encaminhamento das informações necessárias ao Departamento de Assuntos Extrajudiciais da Advocacia-Geral da União e à Consultoria Jurídica deste Tribunal, nos termos da questão de ordem apreciada pelo Plenário do TCU na Sessão de 8/6/2011, para adoção de providências cabíveis.
Na linha dos Acórdãos 2.134, 2.214 e 2.215/2018, do Plenário, e dos Acórdãos 6.739 a 6.741, 6.977 e 11.859/2018, 1ª Câmara, dou provimento parcial dos pedidos de reexame e voto no sentido de que este Tribunal acolha a minuta de acórdão que submeto à deliberação deste Colegiado.
TCU, Sala das Sessões Ministro Luciano Brandão Alves de Souza, em 11 de setembro de 2019.
WALTON ALENCAR RODRIGUES 
Relator